臺灣高等法院刑事判決
109年度上訴字第52號
上  訴  人  
即  被  告  曾逸塵  


上列上訴人因詐欺案件，不服臺灣臺北地方法院108年度審訴字
第782號，中華民國108年12月4日第一審判決（起訴案號：臺灣
臺北地方檢察署108年度偵緝字第1237號），提起上訴，本院判
決如下：
    主  文
原判決關於附表一編號4 沒收部分撤銷。
曾逸塵未扣案如附表一編號4 所示之「犯罪所得欄」沒收，於全
部或一部不能沒收或不宜執行沒收時，追徵其價額。
其他上訴駁回。
    犯罪事實
一、曾逸塵（原判決附表主文誤載為張威欽，本院應予更正）明
    知自己並無穩定之酒類供應管道，竟意圖為自己不法之所有
    ，基於加重詐欺取財之犯意，自民國107年9月間起，以「李
    勝耀」之暱稱，在FACEBOOK網站「麥卡倫原酒交流區」及「
    威士忌藏家交流團」（附表一編號3）社團內刊登販售各式
    酒類低於市價之訊息，藉以吸引不特定人上網瀏覽下訂，又
    見附表一編號2至4所示之「告訴人」欄之蔡佳翰等人發佈收
    購訊息，即以通訊軟體聯絡附表一編號2至4所示之「告訴人
    」欄之蔡佳翰等人，並提供其女友蔣喬薇（所涉詐欺罪嫌，
    另經臺灣士林地方檢察署檢察官以108年度偵字第1852號為
    不起訴處分）申請之國泰世華商業銀行股份有限公司（下稱
    國泰世華）帳號000000000000號帳戶作為不特定買家下訂匯
    款之帳戶，致如附表一編號2 至4 所示之「告訴人」欄之蔡
    佳翰等人陷於錯誤，分別於如附表一編號2 至4所示之時間
    ，匯款如附表一編號2 至4 所示之金額至蔣喬薇所申辦之上
    開國泰世華帳戶，後因蔡佳翰等人匯款後久未收到貨品，且
    「李勝耀」亦音訊全無，蔡佳翰等人始悉受騙。
二、案經蔡佳翰、簡政儀、蔡硯臣告訴及臺北市政府警察局內湖
    分局報告臺灣士林地方檢察署呈請臺灣高等檢察署檢察長令
    轉臺灣臺北地方檢察署檢察官提起公訴。　　
    理  由
壹、審理範圍：
    上訴人即被告曾逸塵（下稱被告）係就原判決全部提起上訴
    ，惟於上訴後，對於起訴書附表編號1之普通詐欺罪部分，
    當庭撤回上訴，此有審判程序筆錄及撤回上訴聲請書在卷可
    稽（見本院卷第171頁、第179頁），是本院審理範圍，僅就
    原判決即起訴書附表編號2至4之加重詐欺罪部分審理，合先
    敘明。
貳、證據能力部分：
一、按被告以外之人於審判外之陳述雖不符刑事訴訟法第159 條
    之1 至之4 等4 條之規定，而經當事人於審判程序同意作為
    證據，法院審酌該言詞陳述或書面陳述作成時之情況，認為
    適當者，亦得為證據；當事人、代理人或辯護人於法院調查
    證據時，知有刑事訴訟法第159 條第1 項不得為證據之情形
    ，而未於言詞辯論終結前聲明異議者，視為有前項之同意，
    同法第159 條之5 定有明文。立法意旨在於傳聞證據未經當
    事人之反對詰問予以核實，原則上先予排除。惟若當事人已
    放棄反對詰問權，於審判程序中表明同意該等傳聞證據可作
    為證據；或於言詞辯論終結前未聲明異議，基於尊重當事人
    對傳聞證據之處分權，及證據資料愈豐富，愈有助於真實發
    見之理念，且強化言詞辯論主義，使訴訟程序得以順暢進行
    ，上開傳聞證據亦均具有證據能力。本案下列所引用之被告
    以外之人於審判外之陳述（包含書面陳述），性質上均屬傳
    聞證據，檢察官及上訴人即被告曾逸塵（下稱被告）於本院
    準備程序均表示同意有證據能力（見本院卷第101-103頁、
    第171-173頁），且迄本院言詞辯論終結前，均未主張有刑
    事訴訟法第159 條第1 項不得為證據之情形，本院審酌上開
    證據作成時之情況，認應無違法或不當情事，與本案待證事
    實間復具有相當之關聯性，以之作為證據應屬適當，依刑事
    訴訟法第159 條之5 第2 項之規定，認有證據能力。
二、本件認定事實所引用之非供述證據，並無證據證明係公務員
    違背法定程序所取得，檢察官及被告於本院審判程序中復未
    於言詞辯論終結前表示異議，應認有證據能力。
參、認定被告犯罪事實所憑之證據及理由：
一、上揭犯罪事實，業據上訴人即被告曾逸塵於本院審理時坦承
    不諱（見本院卷第174 頁），核與證人蔣喬薇、證人即告訴
    人蔡佳翰、簡政儀、蔡硯臣、證人張簡生松分別於警詢、原
    審、本院審理時證述之情節大致相符，並有國泰世華帳號00
    0000000000號帳戶明細、「李勝耀」之FACEBOOK訊息紀錄擷
    圖、高雄市政府警察局鳳山分局五甲派出所受理各類案件紀
    錄表、高雄市政府警察局鳳山分局五甲派出所受理刑事案件
    報案三聯單、蔡佳翰之匯款單、內政部警政署反詐騙諮詢專
    線紀錄表、高雄市政府警察局林園分局大寮分駐所受理各類
    案件紀錄表、高雄市政府警察局林園分局大寮分駐所受理刑
    事案件報案三聯單、張簡生松之存摺及匯款明細、內政部警
    政署反詐騙案件紀錄表、臺北市政府警察局南港分局玉成派
    出所受理詐騙帳戶通報警示簡便格式表、臺北市政府警察局
    南港分局玉成派出所受理各類案件紀錄表、臺北市政府警察
    局南港分局玉成派出所受理刑事案件報案三聯單、臺北市政
    府警察局南港分局玉成派出所金融機構聯防機制通報單、蔡
    硯臣之存摺明細在卷可稽，足認被告之任意性自白與事實相
    符，堪以採信。
二、綜上所述，本案事證明確，被告上開犯行，洵堪認定，應依
    法論科。
肆、論罪：
一、查被告就附表一編號2至4部分，係在不特定多數人均得自由
    上網閱覽之臉書網頁上，刊登不實之販售訊息，以此方式對
    公眾散布而遂行詐欺取財犯行，自該當於刑法第339 條之4
    第1 項第3 款之構成要件。是核被告就附表一編號2 至4 部
    分所為，均係犯刑法第339 條之4 第1 項第3 款之以網際網
    路對公眾散布而犯詐欺取財罪（共3 罪）。
二、被告所犯上開3 罪間，犯意各別，行為互殊，應分論併罰。
三、累犯：
　　被告前因公共危險案件，經臺灣士林地方法院以105 年度士
    交簡字第1367號判決判處有期徒刑2 月確定，於106年5月22
    日易科罰金執行完畢等情，有本院被告前案紀錄表在卷可參
    ，其於有期徒刑執行完畢後5 年以內故意再犯本案有期徒刑
    以上之各罪，固為累犯，惟前開構成累犯之案件，其犯罪類
    型及侵害法益種類均與本案有別，罪質互異，參酌司法院大
    法官釋字第775號解釋意旨，不依刑法第47條第1項規定加重
    其刑，應予說明。
伍、撤銷改判（指附表一編號4 沒收部分）理由：
一、104 年12月30日修正公布，並於105 年7 月1 日施行後，將
    沒收重新定性為「刑罰及保安處分以外之法律效果，具有獨
    立性，而非刑罰（從刑）」（刑法第2 條立法說明一、參照
    ）。又修正後刑法基於沒收具備獨立性，亦規定得由檢察官
    另聲請法院為單獨沒收之宣告（修正後刑法第40條第3 項、
    刑事訴訟法第259 條之1 ，修正後刑事訴訟法第455 條之34
    至37參照），故理論上，「沒收」與「本案部分（即罪刑部
    分」截然區分，非必附屬於本案部分，而沒收既具有獨立性
    ，自得與罪刑脫勾而單獨裁判。基此，於本件檢察官就全部
    提起上訴之情形，本於沒收獨立性，本院就被告罪刑部分雖
    駁回上訴，仍得就原審未妥適宣告之沒收部分撤銷，另行諭
    知適法之沒收。
二、又關於沒收規定，刑法於104 年12月30日修正公布第2 條、
    第38條、第40條，增訂第38條之1 、第38條之2 、第38條之
    3 、第40條之2 條文及第5 章之1 章名；另105 年6 月22日
    再次修正公布第38條之3 ，均自105 年7 月1 日施行。修正
    後刑法第2 條第2 項規定「沒收、非拘束人身自由之保安處
    分適用裁判時之法律」，而修正後刑法第2 條第2 項之規定
    ，乃係關於沒收新舊法比較適用之準據法，其本身無關行為
    可罰性要件之變更，故於105 年7 月1 日後，如有涉及比較
    沒收新舊法之問題，即應逕依修正後刑法第2 條第2 項規定
    ，適用裁判時之法律。又按「犯罪所得，屬於犯罪行為人者
    ，沒收之；其沒收，於全部或一部不能沒收或不宜執行沒收
    時，追徵其價額。」、「又犯罪所得，屬於犯罪行為人者，
    沒收之；且犯罪所得已實際合法發還被害人者，不予宣告沒
    收或追徵」刑法第38條之1 第1 項前段、第3 項、第5項分
    別定有明文。
三、經查，被告所犯本件附表一編號4 之犯罪所得為1萬7000元
    ，此業據被告於原審及本院審理中供述明確，被告於本院審
    理中和解，已依約給付附表一編號4 之告訴人蔡硯臣，共計
    1萬2000元（即109年4月1日、4月8日、4月15日、4月22日，
    每期各3000元），此有本院公務電話查詢紀錄表在卷足佐，
    此部分依刑法第38條之1 第5 項發還告訴人蔡硯臣，已無庸
    宣告沒收或追徵，然剩餘尚未給付之5000元，為其犯罪所得
    ，應依刑法第38條之1第1項前段、第3 項之規定沒收，並於
    全部或一部不能沒收或不宜執行沒收時，追徵其價額，原審
    未及審酌被告就附表一編號4之此部分已償還，仍就附表一
    編號4 之犯罪所得諭知沒收，容有未洽。雖被告上訴意旨並
    未指摘及此，然原判決就此沒收部分既有上開可議之處，仍
    屬無可維持，自應由本院予以撤銷改判。
陸、維持原審本案判決及駁回上訴（即附表一編號2 至4 宣告刑
    部分及附表一編號2至3沒收部分）之理由：
一、原審本於同上見解，以被告前開犯行罪證明確，適用刑法第
    第339 條之4第1項第3款、第51條第5款、第38條之1第1項前
    段、第3項，刑法施行法第1 條之1 第1 項規定之規定，審
    酌被告不思以正途賺取財物，竟為上開犯行，且被告雖於原
    審準備程序及審理時分別與告訴人蔡硯臣達成和解、與告訴
    人簡政儀、蔡佳翰達成調解，惟被告除僅給付附表一編號4 
    之告訴人蔡碩臣上開金額外，已如前述，其餘仍未依期限履
    行給付任何款項予附表一編號2 至3 之告訴人2人，此有原
    審108年度審附民字第1128、1129號和解筆錄、108年度審附
    民移調字第470、471號調解筆錄及原審公務電話紀錄4紙在
    卷可佐（見原審卷第115頁、第148-1至148-3頁、第201至20
    4頁），惟念其犯後坦承犯行，並衡酌其犯罪之動機、目的
    、手段、生活狀況、智識程度等一切情狀，分別量處如附表
    二編號2 至4 「原審宣告刑」所示之刑，定其應執行有期徒
    刑3年之刑。並就附表一編號2至3 之詐得之5萬3000元、4 
    萬4000元沒收部分明，其金額均為其犯罪所得，應依刑法第
    38條之1第1項前段、第3 項之規定沒收，並於全部或一部不
    能沒收或不宜執行沒收時，追徵其價額。經核其認事用法，
    尚無違誤，量刑亦屬妥適，應予維持。
二、被告上訴意旨略以：被告坦承犯行，深具悔意，希能給予從
    輕量刑機會云云。按量刑輕重，係屬事實審法院得依職權自
    由裁量之事項，苟其量刑已以行為人之責任為基礎，並斟酌
    刑法第57條各款所列情狀，而未逾越法定刑度或有濫用權限
    情事，即不得任意指為違法，最高法院75年台上字第7033號
    判例意旨可資參照。再按法律上屬於自由裁量之事項，並非
    概無法律性之拘束，自由裁量係於法律一定之外部性界限內
    （以定執行刑言，即不得違反刑法第51條之規定）使法官具
    體選擇以為適當之處理，因此在裁量時必須符合所適用法規
    之目的，即須受比例原則、公平正義原則等規範，謹守法律
    秩序之理念，體察法律之規範目的，使其結果實質正當，合
    於自由裁量之內部性界限，而定應執行之刑，亦屬自由裁量
    之範圍，其應受此項內部性界限之拘束，要屬當然，最高法
    院80年台非字第476 號判例、96年度台上字第7583號判決意
    旨足供參考。原審既已斟酌刑法第57條所列一切情狀，並未
    逾越法定刑度，亦無裁量濫用之情形，所量之刑亦屬允當，
    並無構成應撤銷之事由。被告上訴意旨所述，自難遽予採納
    ，是被告提起上訴，為無理由，應予駁回。
柒、法律之適用：
　　據上論斷，應依刑事訴訟法第369 條第1 項前段、第364 條
    、第299 條第1 項前段、第368 條，第38條之1 第1 項、第
    3 項、第5 項，判決如主文。
本案經檢察官洪敏超提起公訴，檢察官蕭方舟到庭執行職務。
中　　華　　民　　國　　109 　年　　4 　　月　　23　　日
                  刑事第十七庭  審判長法  官  鄭水銓
                                      法  官  李世華
                                      法  官  鍾雅蘭
以上正本證明與原本無異。
如不服本判決，應於收受送達後20日內向本院提出上訴書狀，其
未敘述上訴之理由者並得於提起上訴後20日內向本院補提理由書
（均須按他造當事人之人數附繕本）「切勿逕送上級法院」。
                                      書記官  黃亮潔
中　　華　　民　　國　　109 　年　　4 　　月　　23　　日
附錄：本案論罪科刑法條全文　　　　　　　　　　　　　　　
中華民國刑法第339條之4
犯第 339 條詐欺罪而有下列情形之一者，處 1 年以上 7 年以
下有期徒刑，得併科 1 百萬元以下罰金：
一、冒用政府機關或公務員名義犯之。
二、三人以上共同犯之。
三、以廣播電視、電子通訊、網際網路或其他媒體等傳播工具，
    對公眾散布而犯之。
前項之未遂犯罰之。

附表一：
編號 被害人 時間 匯款時間及地點 所罪所得欄（新臺幣） 1 陳建豪 107年9月23日下午4時46分許  於107年9月25日上午9時40分許，在新北市○○區○○街00巷0號4樓使用網路銀行以轉帳之方式匯款至本案帳戶。 2萬1500元 （於本院當庭撤回上訴） 2 蔡佳翰 107年9月23日凌晨0時許 於107年9月26日下午2時53分許，前往高雄市○○○路00號中國信託以匯款之方式匯款至本案帳戶。 5萬3000元 3 簡政儀 107年9月24日凌晨4時許 於107年9月24日上午9時56分許，由友人張簡生松在高雄市○○區○○○路00巷00號住處使用網路銀行以轉帳之方式匯款至本案帳戶。 4萬4000元 4 蔡硯臣 107年9月24日凌晨4時許 於107年9月25日晚間7時16分許，在不詳地點操作自動櫃員機以轉帳之方式匯款至本案帳戶。 5000元（原犯罪所得為1萬7000元，惟和解後僅支付1萬2000元，尚餘5000元未支付） 

附表二：
編號 犯罪事實 原審判決宣告刑 本院判決 一 如起訴書附表編號1所載 曾逸塵（誤載為張威欽，本院應予更正）犯詐欺取財罪，處有期徒刑伍月，如易科罰金，以新臺幣壹仟元折算壹日。 撤回上訴。 二 如起訴書附表編號2所載 曾逸塵（誤載為張威欽，本院應予更正）以網際網路對公眾散布而犯詐欺取財罪，處有期徒刑壹年參月。 上訴駁回。 三 如起訴書附表編號3所載 曾逸塵（誤載為張威欽，本院應予更正）以網際網路對公眾散布而犯詐欺取財罪，處有期徒刑壹年貳月。 上訴駁回。 四 如起訴書附表編號4所載 曾逸塵（誤載為張威欽，本院應予更正）以網際網路對公眾散布而犯詐欺取財罪，處有期徒刑壹年。 原判決關於附表一編號4 沒收部分撤銷。 曾逸塵未扣案如附表一編號4 所示之「犯罪所得欄」沒收，於全部或一部不能沒收或不宜執行沒收時，追徵其價額。 其他上訴駁回。